【裁判字號】    95,交上易,167
【裁判日期】    950926
【裁判案由】    過失致死
【裁判全文】
臺灣高等法院刑事判決               95年度交上易字第167號
上  訴  人  臺灣臺北地方法院檢察署檢察官
上  訴  人
即  被  告  甲○○
輔  佐  人
即被告之父  乙○○
上列上訴人因被告過失致死案件，不服臺灣臺北地方法院95年度
交易字第38號，中華民國95年5月30 日第一審判決（起訴案號：
臺灣臺北地方法院檢察署94年度偵字第19726 號），提起上訴，
本院判決如下：
    主  文
原判決撤銷。
甲○○因過失致人於死，處有期徒刑參月，如易科罰金，以銀元
參佰元即新臺幣玖佰元折算壹日，緩刑貳年。
    事  實
一、甲○○於民國94年10月17日晚間21時許，駕駛車號9317─Ｄ
    Ａ號自用小客車沿台北市○○區○○路由西向東方向行駛，
    先暫停在台北市○○路○段424號台安醫院前之空地搭載在該
    處等候之母親朱金鳳，迄朱金鳳上車後，自台北市○○路○
    段424 號台安醫院前之空地由南往北方向行駛，欲左轉八德
    路由東向西方向車道時，本應注意汽車行經交岔路口，應注
    意左右來車並注意轉彎車輛應讓直行車輛先行，且依當時係
    天候晴，夜間有照明，路面狀況為乾燥、無缺陷、無障礙物
    ，視線良好等狀況，並無不能注意之情形，竟疏未注意，貿
    然駕駛上開自用小客車前行駛入八德路欲左轉該路由東往西
    車道，適有鄒家瑛騎乘車號ＦＡＧ─157 號重型機車沿八德
    路由西向東外側車道行駛至該臨近台安醫院出入口亦未注意
    減速慢行，見突由台安醫院駛出之上開9317─ＤＡ號自用小
    客車時，雖立即煞車，仍閃避不及，前揭重型機車因此倒地
    向前滑衝，前揭重型機車車頭撞及上開自用小客車左側車身
    下半部，致鄒家瑛因此受有多發外傷性鈍性傷造成兩側血胸
    、血性腹水及第一頸椎脫臼造成出血神經性休克等傷害，經
    送台安醫院急救後，仍延於同日晚間22時25分許傷重不治死
    亡。嗣員警據報前往現場處理，甲○○於有偵查權之員警發
    覺前開犯行前，自行向現場處理員警當場承認為肇事人並坦
    承前開行為而接受裁判，始查悉上情。
二、案經台灣台北地方法院檢察署檢察事務官據報相驗後，由鄒
    家瑛之配偶丙○○訴由臺北市政府警察局松山分局報請臺灣
    臺北地方法院檢察署檢察官偵查起訴。
    理  由
一、訊據被告甲○○固坦承其於上揭時地駕駛上開自用小客車與
    被害人鄒家瑛騎乘之前揭重型機車發生碰撞，被害人因此傷
    重不治死亡之事實，惟於原審矢口否認有何過失致死犯行，
    辯稱：「伊通過八德路前有先暫停，確定由西往東車道沒有
    車輛，才以時速十公里以下之速度起步左轉，是被害人的車
    速太快才會發生車禍，被害人的胎痕已磨平，可能影響機車
    之煞車功能，被害人亦可能從台安醫院對面巷道駛出，伊洵
    無過失。」云云，並於本院辯稱：「被害人鄒家瑛騎乘之機
    車在26.9公尺前已預見前方有汽車通過，卻說汽車突然駛出
    導致機車來不及煞車而倒地滑行，當時機車嚴重超速，且其
    機車輪胎胎紋業已磨平，輪胎兩邊成波浪狀，阻力減少煞車
    易打滑，亦會致使機車失控無法及時煞停的原因之一，鑑定
    會並未就此部分加以詳查，本件車禍肇事事件未送覆議委員
    會覆議，伊非肇事主因。」
二、經查：
（一）被告於原審審理中供稱：「（審判長問：案發當天你的小
      客車是否從圖上之台安醫院右側巷道開出來？《提示偵查
      卷第23頁現場圖》是，當天我是沿八德路由西往東開到台
      安醫院前空地左轉到路口準備越過八德路往西的方向走。
      （審判長問：你通過八德路準備往西走時有無先暫停？）
      有。（審判長問：當時由西往東的車道有無車輛？）沒有
      。（審判長問：你於開過八德路時的車速多少？）十公里
      以下。（審判長問：何時看見被害人的機車？）我是聽到
      機車倒地刮地的聲音，看到機車撞到我的車的左後門時才
      發現，我沒有看到被害人。（審判長問：當你的車子開出
      八德路時，由西往東這條路你往左看是直路或彎道？）一
      點點彎。（審判長問：視線所及可以看多遠？）大約六十
      幾公尺。（審判長問：被害人機車行經路線是否沿八德路
      由西往東從你的左側騎乘過來？）我不知道，不過依照他
      機車倒地後刮痕應該是。（審判長問：當你要越過八德路
      時，你的左側視線如何？）清楚。（審判長問：當時左側
      路旁有無停放車輛？）沒有。（審判長問：視線良好嗎？
      ）對。（審判長問：既然視線良好，為何沒有看見被害人
      的機車？）我過馬路時確實沒有看到他的機車，我  覺得
      他有可能是車速過快，或從別的巷道出來，在我的視線範
      圍內我沒有看到他出來。（審判長問：當天車禍發生時，
      你的車子何處發生碰撞？）左後門飾條下方。（審判長問
      ：當時你的車子開到什麼地方才發生碰撞？）我的車頭已
      經過中線一半了。（審判長問：當時你在台安醫院前有先
      暫停再往前開，暫停往前開後多久發生碰撞？）我不清楚
      ，沒有很久。（審判長問：是否你起步，一往前開就發生
      碰撞？）我往前開到中線時，就聽到聲音。（審判長問：
      當你的車子起步往前開到中線時，左方有無來車？）沒有
      。（審判長問：如果完全沒有任何來車，為何會突然有機
      車倒地，直接碰撞你的小客車？）我車子過中線時我確定
      左邊沒有車，我視線再往右看，在往右看時，就聽到聲音
      ，機車就撞過來了。（審判長問：從你先往左側看再往右
      側看，緊接著有機車從你左側開過來倒地，機車碰撞你車
      門，整個時間很短，且根據你陳述，當時左側雖有些彎道
      ，視線可及五、六十公尺遠，視線也良好，顯然你的車子
      要開出來時並沒有很注意左側來車動向？）我有注意左側
      來車的動向，且當時我的車子已經過中線，機車的倒地痕
      及刮地痕長達十二公尺多，被害人會沒有看到我的車嗎，
      被害人應該在二十多公尺前就會看到我的車，騎乘機車如
      果以時速四十公里來計算應該在他煞車前的八、九公尺就
      看到我，然後按煞車停止，不會碰到我的車子。（審判長
      問：當天你的車子發生碰撞之後是否立刻煞車或繼續往前
      開？）應該還有往前開一點點。（審判長問：該路段是否
      雙向四車道？）對。（審判長問：根據上開照片上顯示煞
      車痕跟刮地痕是在白色分道線右側之外側車道上？）對，
      是我用鉛筆劃一條線的地方。」等語（詳原審95年5月18
      日審判筆錄），根據被告之供述及附卷之台北市政府警察
      局交通警察大隊松山分隊道路交通事故現場圖、道路交通
      事故補充資料表、告訴人及被告交通事故談話紀錄表等各
      一件、車禍現場及車損照片16幀（詳94年度偵字第19726
      號卷第23至35頁）所示，前揭重型機車之煞車痕（5.5 公
      尺）與刮地痕（第一道7.4公尺，第二道3.4公尺）與前揭
      重型機車碎片散落位置是在白色分道線右側之外側車道上
      ，顯見兩車發生碰撞時，上開自用小客車尚未越過中線，
      係自台北市○○路○段424號台安醫院前之空地由南往北方
      向行駛仍在八德路由西往東方向之車道上，即被害人擁有
      路權之車道上，由重型機車之煞車痕與刮地痕及前揭重型
      機車碎片散落位置是在白色分道線右側之外側車道，可知
      被害人當時行駛之方向，確係八德路由西向東外側車道，
      並非被告所指之台安醫院對面巷道。被告復自承當時八德
      路由西往東車道雖有些彎道，視線可及5、60 公尺遠，視
      線良好，若被告確注意左側來車，何以未發現當時被害人
      所騎乘八德路由西向東外側車道駛至該處之前揭重型機車
      ？再被告駕駛上開自用小客車當時尚起步，時速應不快，
      被害人騎乘之前揭重型機車煞車痕為5.5公尺、刮地痕7.4
      公尺，依此推算，換算其行車時速為45.3公里（參見臺北
      市車輛行車事故鑑定覆議委員會鑑定覆議意見書伍、肇事
      分析三、路權歸屬：（二）部分之記載），未逾道路交通
      安全規則第93條第1項第1款行車時速不得超過50公里之速
      限，被告駕駛之上開自用小客車前行駛入八德路欲左轉該
      路由東往西車道前顯未注意左側來車即貿然前行，否則何
      以被告無法及時反應煞停？可見被告辯稱其已注意左側直
      行來車，確定沒有車輛，始前行欲左轉八德路由東往西車
      道，被害人可能係從台安醫院對面巷道駛出，伊洵無過失
      云云，殊不足採。
（二）按汽車行駛至交岔路口，其行進、轉彎，轉彎車應讓直行
      車先行，道路交通安全規則第102條第1項第6 款定有明文
      。被告考領有普通小型車之駕駛執照，有普通小型車駕駛
      執照影本在卷可稽，（94年度偵字第19726號卷第38 頁）
      ，對於上述交通安全規則自應知之甚詳，且應確實遵守。
      本件車禍事發當時天候晴、夜間有照明、事故發生現場屬
      市區道路○路面乾燥、無缺陷、無障礙物、視距良好等情
      ，並無不能注意情形，被告係欲左轉至八德路由東往西方
      向行駛之車輛，被害人係直行駛至，揆諸前揭規定及說明
      ，路權為被害人所擁有，被告未獲行車優先權，自應注意
      左方來車，並禮讓直行車先行，竟疏未注意左側來車即貿
      然前行，被告確有汽車行至交岔路口，轉彎車未讓直行車
      輛先行之過失甚明。再本件肇事路段在台安醫院出入口旁
      ，並設有醫院之標誌，有照片一幀在卷可憑，依道路交通
      安全規則第93條第1項第2款規定車輛行經醫院出入口時應
      減速慢行，雖依前揭重型機車之煞車痕及刮地痕之長度顯
      示，煞車痕5.5公尺、刮地痕7.4公尺，換算其行車時速為
      45.3公里，並未超過道路交通安全規則第93條第1項第1款
      行車時速不得超過50公里之速限，惟依規定行經醫院、學
      校出入口仍應減速慢行作隨時停車之準備，其仍以時速45
      .3公里行經該處，顯未減速慢行，對本件車禍之發生亦與
      有過失，惟此過失並不能解免被告之過失刑責。又本件車
      禍肇事事件經原審函請台北市車輛行車事故鑑定委員會鑑
      定結果，亦認定被告迴車前未注意來往車輛為肇事主因，
      被害人涉嫌行經醫院出入口未減速慢行為肇事次因，有該
      會95年3月24日北鑑審字第09530044200號函附鑑定意見書
      附卷足稽。被告雖以當時機車嚴重超速，且其機車輪胎胎
      紋業已磨平，輪胎兩邊成波浪狀，阻力減少煞車易打滑，
      亦會致使機車失控無法及時煞停的原因之一，鑑定會並未
      就此部分加以詳查，本件車禍肇事事件未送覆議委員會覆
      議，伊非肇事主因，指摘該鑑定不當。惟經本院將本件車
      禍肇事事件再送覆議鑑定，經臺北市車輛行車事故鑑定覆
      議委員會鑑定覆議意見書已就據B車煞車痕5.5公尺刮地痕
      7.4公尺，換算其車時速已達45.3公里，其未能即時煞停
      倒地滑行後撞及A車左側車身造成前車頭嚴重毀損之情形
      ，研判B車肇事時車速甚快，有涉嫌行經醫院出入口未減
      速慢行，為肇事次因。有關A車駕駛指稱B車前輪胎紋已磨
      平影響煞車力一節，敘明依卷附照片該車前輪胎紋尚有，
      予以審酌後，亦認定被告駕駛9317－ＤＡ號自小客車迴車
      前未注意來往車輛，為肇事主因；被害人駕駛ＦＡＧ－
      157號重機車涉嫌行經醫院出入口未減速慢行，為肇事次
      因。可見被告之過失確為本件車禍肇事之主因，被告辯稱
      伊非本件車禍肇事主因，應無可採。
（三）又被害人鄒家瑛因本件車禍，受有多發外傷性鈍性傷造成
      兩側血胸、血性腹水及第一頸椎脫臼造成出血神經性休克
      等傷害，經送台安醫院急救後，仍延於94年10月17日晚間
      22時25分許傷重不治死亡，經臺灣臺北地方法院檢察署檢
      察官督同檢驗員相驗及督同法醫師解剖鑑定無訛，並製有
      相驗筆錄、臺灣臺北地方法院檢察署驗斷書、相驗屍體證
      明書及法務部法醫研究所（94）醫鑑字第1857號鑑定書在
      卷足憑，且有台安醫院出具之診斷證明書一紙、急診病歷
      及護理紀錄各一件在卷可參。足見被告之過失行為與被害
      人之死亡之間，具有相當因果關係，被告應負過失致人於
      死之刑責，罪證明確，被告上揭所辯委係圖卸刑責之詞，
      應不足採，其上揭犯行洵堪認定，應依法論科。
三、核被告所為，係犯刑法第276條第1項之過失致死罪。又本件
    係報案人或勤務中心轉來資料未報名肇事人姓名，被告於警
    前往現場處理時在場，並當場承認為肇事人，此有臺北市政
    府警察局松山分局交通分隊員警楊啟華所製作之自首調查表
    一份在卷可稽，被告於有偵查權之警員發覺前開犯行之犯罪
    人前，自行向現場處理警員申告上開犯行，並隨同警員到案
    及接受審判，符合自首之規定，惟被告行為後，刑法業於94
    年2月2日修正公布95年7月1日施行，修正後刑法第2條第1項
    規定：「行為後法律有變更者，適用行為時之法律。但行為
    後之法律有利於行為人者，適用最有利於行為人之法律。」
    修正前刑法第62條前段規定：「對於未發覺之罪自首而受裁
    判者，減輕其刑。」修正後刑法第62條前段規定：「對於未
    發覺之罪自首而受裁判者，得減輕其刑。」比較新舊法之規
    定，修正後之規定非有利於被告，應依新法第2條第1項前段
    之規定，適用修正前刑法第62條前段自首之規定，予以減輕
    其刑。原審審酌被告之素行良好、智識程度，其因上開過失
    而致被害人鄒家瑛死亡，被告之過失為肇事主因，然被害人
    對事故之發生亦與有過失，被告於事後未與被害人家屬達成
    和解，酌情量處被告有期徒刑陸月，並諭知如易科罰金，以
    參佰元折算壹日之折算標準；檢察官上訴意旨以被告無和解
    誠意，迄未與告訴人達成和解，且被害人之生命遭剝奪，一
    家天倫夢碎，被告卻得易科罰金，量刑實屬過輕，及被告上
    訴意旨否認有過失，分別指摘原判決不當，固均無可取；惟
    被告上訴意旨以伊事後已與被害人家屬達成和解，且伊尚在
    求學階段，原審量刑太重，指摘原判決不當，則為有理由。
    原判決既有上開可議之處，自仍應由本院將原判決予以撤銷
    改判。審酌被告品行良好、智識程度，其因上開過失而致被
    害人鄒家瑛死亡，被告之過失為肇事主因，然被害人對事故
    之發生亦與有過失，犯後已與被害人家屬達成和解，此有被
    告所提之交通事故理賠收據附卷可稽等一切情狀，量處被告
    有期徒刑參月。因有關易科罰金之折算標準，被告行為時之
    刑法第41條第1項前段規定：「犯最重本刑為5年以下有期徒
    刑以下之刑之罪，而受6 個月以下有期徒刑或拘役之宣告，
    因身體、教育、職業、家庭之關係或其他正當事由，執行顯
    有困難者，得以1元以上3元以下折算一日，易科罰金。」修
    正前罰金罰鍰提高標準條例第2 條前段（現已刪除）規定，
    就其原定數額提高為100倍折算1日，則本件被告行為時之易
    科罰金折算標準，應以銀元300元折算1日，經折算為新臺幣
    後，應以新臺幣900元折算為1日。惟修正後之刑法第41條第
    1 項前段則規定：「犯最重本刑為五年以下有期徒刑以下之
    刑之罪，而受六個月以下有期徒刑或拘役之宣告者，得以新
    臺幣一千元、二千元或三千元折算一日，易科罰金。」比較
    修正前後之易科罰金折算標準，修正後之規定非有利於被告
    ，應依刑法第2條第1項前段，適用修正前刑法第41條第1 項
    前段規定，定其易科罰金之折算標準。又被告未曾因故意犯
    罪受有期徒刑以上刑之宣告，有本院被告全國前案紀錄表在
    卷可稽，且被告犯案後已與被害人家屬達成和解，現其仍在
    求學階段，被告經此次受刑之宣告後當知警惕，信無再犯之
    虞，檢察官請求給予被告緩刑之機會，本院認被告所受刑之
    宣告，以暫不執行為適當，惟因被告行為時刑法第74條第1
    款規定：「受二年以下有期徒刑、拘役或罰金之宣告，而有
    左列情形之一，認為以暫不執行為適當者，得宣告二年以上
    五年以下之緩刑，其期間自裁判確定之日起算：一、未曾受
    有期徒刑以上刑之宣告者。」修正後第74條第1項第1款規定
    ：「受二年以下有期徒刑、拘役或罰金之宣告，而有下列情
    形之一，認以暫不執行為適當者，得宣告二年以上五年以下
    之緩刑，其期間自裁判確定之日起算：一、未曾因故意犯罪
    受有期徒刑以上刑之宣告者。」比較新舊法之規定，修正前
    之規定非有利於被告，應依刑法第2條第1項但書之規定，適
    用修正後刑法第74條第1項第1款緩刑之規定，併予宣告緩刑
    二年，以勵自新。
據上論斷，應依刑事訴訟法第369條第1項前段、第364條、第299
條第1項前段，刑法第2條第1項、第276條第1項、修正前刑法第6
2條前段、第41條第1項前段、修正後刑法第74條第1項第1款，修
正前罰金罰鍰提高標準條例第1條前段、第2條，判決如主文。
本案經檢察官張啟彬到庭執行職務。
中    華    民    國    95    年    9    月    26     日
                    交通法庭審判長法  官  許國宏
                                  法  官  許增男
                                  法  官  楊貴志
以上正本證明與原本無異。
不得上訴。
                                  書記官  顧哲瑜
中    華    民    國    95    年    9     月    27    日
附錄：本案論罪科刑法條全文
中華民國刑法第276條第1項
因過失致人於死者，處二年以下有期徒刑、拘役或二千元以下罰
金。


司法院資訊處製作；財團法人民間司法改革基金會備份。
